ACORDAO-COMPLETO-2391248

ACÓRDÃO 3152/2020 ATA 7/2020 - PRIMEIRA CÂMARA

VISTOS, relatados e discutidos estes autos em que se aprecia aposentadoria instituída no âmbito do Núcleo Estadual do Ministério da Saúde no Estado de Santa Catarina,
	ACORDAM os Ministros do Tribunal de Contas da União, reunidos em sessão da Primeira Câmara, diante das razões expostas pelo Relator, e com fundamento no art. 71, incisos III e IX, da Constituição Federal de 1988, c/c os arts. 1º, inciso V, 39, inciso II, e 45 da Lei 8.443/1992, e ainda com os arts. 260, §§ 1º, 4º e 5º, 261, caput e § 1º, e 262, caput e § 2º, do Regimento Interno do TCU, em:
	9.1. considerar ilegal a aposentadoria de Vera Lucia Miranda (XXX.061.109-XX) , negando o registro aos atos correspondentes;
	9.2. dispensar o ressarcimento das quantias indevidamente recebidas de boa-fé (enunciado 106 da súmula da jurisprudência predominante do TCU) ;
	9.3. determinar ao Núcleo Estadual do Ministério da Saúde no Estado de Santa Catarina que:
	9.3.1. no prazo de 15 (quinze) dias, faça cessar os pagamentos decorrentes dos atos ora considerados ilegais, sob pena de responsabilidade solidária da autoridade administrativa omissa, até a emissão de novo ato, livre das irregularidades apontadas, a ser submetido à apreciação do TCU no prazo de 30 (trinta) dias;
	9.3.2. no prazo de 15 (quinze) dias, dê ciência do inteiro teor desta deliberação à interessada, esclarecendo-lhe que o efeito suspensivo proveniente da interposição de recurso não a exime da devolução dos valores percebidos indevidamente após a notificação sobre o presente acórdão, em caso de não provimento do recurso porventura impetrado;
	9.3.3. no prazo de 30 (trinta) dias, informe ao TCU as medidas adotadas, sem prejuízo de encaminhar comprovante sobre a data em que a interessada tomou conhecimento do contido no item anterior;
	9.4. dar ciência deste acórdão ao Núcleo Estadual do Ministério da Saúde no Estado de Santa Catarina.

Atos de aposentadoria.

Primeira Câmara

3. Interessada: Vera Lucia Miranda (XXX.061.109-XX).

13.1. Ministros presentes: Walton Alencar Rodrigues (Presidente), Benjamin Zymler, Bruno Dantas (Relator) e Vital do Rêgo.
13.2. Ministros-Substitutos presentes: Augusto Sherman Cavalcanti e Weder de Oliveira.

BRUNO DANTAS

Cuidam os autos de aposentadoria instituída no âmbito do Núcleo Estadual do Ministério da Saúde no Estado de Santa Catarina. Em análise do feito, a Secretaria de Fiscalização de Pessoal produziu o acervo instrutivo que compõe a peça 14 dos autos, que contou com a anuência do corpo diretivo daquela unidade (peça 15) e que adoto como parte integrante do relatório:
“INTRODUÇÃO
1. Trata-se de atos de concessão de aposentadoria de Vera Lucia Miranda e Vera Lúcia Miranda, ex-servidores do Núcleo Estadual do Ministério da Saúde no Estado de Santa Catarina.
2. Os atos foram submetidos, para fim de registro, à apreciação do Tribunal de Contas da União (TCU) , de acordo com o art. 71, inciso III, da Constituição Federal. O cadastramento e a disponibilização ao TCU ocorreram por intermédio do Sistema de Apreciação e Registro de Atos de Admissão e Concessões, na forma dos arts. 2º, caput e incisos I a VI, e 4º, caput, da Instrução Normativa - TCU 78/2018.
EXAME TÉCNICO
Encaminhamentos anteriores
3. Os presentes autos foram autuados em determinação ao item 9.4 do Acórdão 6205/2016-TCU-Primeira Câmara, relator Ministro José Múcio Monteiro  (monitoramento de decisão - Processo Processo 001.978/2005-8) – peça 1.
9.4. orientar à Sefip que priorize a autuação e instrução do ato concessório em favor de Vera Lúcia Miranda, editado em cumprimento ao acórdão monitorado.
4. À peça 6, consta diligência com o fito de carrear aos autos documentação/informação. A UJ encaminhou resposta à peça 8. 
Exame das constatações
5. O ato inicial de aposentadoria foi apreciado pela ilegalidade, conforme Acórdão 434/2008-1º Câmara, relator Ministro Marco Vinicios Vilaça (Processo Processo 001.978/2005-8) , cujo Sumário foi vazado nos seguintes termos:
Sumário
PESSOAL. APOSENTADORIA. ATIVIDADE INSALUBRE. CONTAGEM ESPECIAL DE TEMPO DE EXERCÍCIO. SERVIDOR CELETISTA ANTES DA LEI Nº 8.112/1990. POSSIBILIDADE. LEGALIDADE DESSES ATOS. AVERBAÇÕES FEITAS EM DESACORDO COM A DECISÃO JUDICIAL PERTINENTE. ILEGALIDADE DOS ATOS. INSUFICIÊNCIA DE INFORMAÇÕES ACERCA DAS AVERBAÇÕES. DESTAQUE DESSES ATOS. ATO CUJOS EFEITOS FINANCEIROS CESSARAM EM DECORRÊNCIA DO FALECIMENTO DO INATIVO. APRECIAÇÃO PREJUDICADA. 1. É legal a contagem especial de tempo de serviço para efeito de aposentadoria por servidor público que exerceu atividades insalubres, penosas e perigosas, como celetista, no serviço público, no período anterior à vigência da Lei nº 8.112/1990. 2. É ilegal o ato de aposentadoria em que a contagem especial de tempo de serviço está em desacordo com a decisão judicial pertinente. 3. Considera-se prejudicada, por perda de objeto, a apreciação, para fins de registro, do ato de concessão de aposentadoria cujos efeitos financeiros cessaram em decorrência do falecimento do inativo.
6. Nos autos, constam atos de alteração (ns. 10802746-04-2007-000066-8 e 10802746-04-2012-000017-8) .
7. Em análise, verifica-se que a interessada foi inativada em 15/10/1999, com proventos proprocionais, computados mais de 27 anos de tempo de atividade (considerando o tempo insalubre averbado) . Incorporou, ainda, 11% a título de adicional por tempo de serviço.
8. No ato de alteração n. 10802746-04-2007-000066-8, o Controle Interno emitiu o seu parecer pela ilegalidade com a seguinte justificativa:
‘Conforme Acórdão 45620-TCU/Sefip de 1701/2012 - Processo TC Processo 001.978/2005-8’
9. Em pesquisa na base de dados do TCU, não foi localizado o Acórdão acima citado.
10. Em relação ao ato de alteração n. 10802746-04-2012-000017-8, o Gestor de Pessoal prestou o seguinte esclarecimento:
‘EMITIMOS NOVA FICHA SISAC, DE ALTERAÇÃO DE APOSENTADORIA, PARA CORREÇÃO DO TEMPO DE ATIVIDADE INSALUBRE, EM SUBSTITUIÇÃO A FICHA SISAC Nº 10802746-04-2007-000066-8.’
11. Constam, nos atos, averbação baseada em decisão judicial (insalubridade) . À peça 8, pg.12-13, consta o mapa de tempo de serviço; o qual averbou, no total, 2 anos, 5 meses e 29 dias a título de tempo insalubre (67 dias e 842 dias - vide simulação à peça 10) .
12. A UJ informou que a averbação em apreço se funda em sentença prolatada em Mandado de Segurança (peça 8, pg. 21-32; e peça 8, pg. 40) . 
13. Em linhas gerais, a interessada logrou êxito em Ação judicial (MS 99.314-0) que lhe concedeu a possibilidade de averbação de tempo insalubre. À época, o STF confirmou a decisão - RE 372.013-9  (peça 4, pg. 16) .  Ainda assim, o ato inicial da interessada foi apreciado pela ilegalidade (Acórdão 434/2008-1C, relator Ministro Marco Vinicios Vilaça)  em virtude de contagem de tempo insalubre em atividade privada, conforme Voto do Relator abaixo descrito:
Trecho Voto do Acórdão 434/2008-1C:
‘6. Ao verificar se aquelas averbações foram procedidas nos estritos termos dos julgados, o Ministério Público junto ao TCU apontou que foi computado, com acréscimo, o tempo de serviço em condições insalubres, em atividade privada, prestado pela Sr.ª Vera Lúcia Miranda  (fl. 102) , quando a decisão do STF (RE nº 372.013-9/SC, fl. 143 do volume 1) é restritiva ao tempo de serviço público federal [...]
7. Assiste, assim, razão ao Ministério Público ao propor a ilegalidade das concessões de aposentadoria aos servidores Paulo Afonso Leal Narciso e Vera Lúcia Miranda, com recusa de registro dos atos de fls. 56/60 e 65/68, sem prejuízo de dispensar-lhes o ressarcimento das importâncias recebidas de boa-fé, conforme o teor da Súmula TCU nº 106.’ [grifo nosso]
14. Destarte, como a averbação de tempo insalubre objeto do ato inicial ainda perdura nos atos de alteração, visto que a averbação se refere ao exercício de atividade privada (peça 8, pgs. 18-19) , caberá propor que os atos sejam apreciados pela ilegalidade.
PROPOSTA DE ENCAMINHAMENTO
15. Ante o exposto, propõe-se
a) considerar ilegal e recusar registro aos atos abaixo nominados, com base nos arts. 71, inciso III, da Constituição Federal, 1º, inciso V, e 39, inciso II, da Lei 8.443/1992 e 260, § 1º, do Regimento Interno do Tribunal de Contas da União (TCU) ;
- VERA LUCIA MIRANDA, CPF XXX.061.109-XX, atos números 10802746-04-2007-000066-8 (alteração) e 10802746-04-2012-000017-8 (alteração) .
b) dispensar a devolução dos valores indevidamente recebidos até a data da ciência do Núcleo Estadual do Ministério da Saúde no Estado de Santa Catarina do Acórdão que vier a ser proferido, com base no Enunciado 106 da Súmula da Jurisprudência do TCU;
c) esclarecer à interessada que, no caso de não provimento de recurso eventualmente interposto junto ao TCU, deverão ser repostos os valores recebidos após a ciência do acórdão;
d) determinar ao Núcleo Estadual do Ministério da Saúde no Estado de Santa Catarina, com base no art. 45 da Lei 8.443/1992, que:
d.1) faça cessar os pagamentos decorrentes dos atos impugnados, comunicando ao TCU, no prazo de quinze dias, as providências adotadas, nos termos dos art. 262, caput, do Regimento Interno do TCU, 8º, caput, da Resolução - TCU 206/2007;
d.2) cadastre novo ato, livre da irregularidade apontada, submetendo-o ao TCU no prazo de trinta dias, nos termos dos arts. 262, § 2º, do Regimento Interno do TCU e 19, § 3º, da Instrução Normativa - TCU 78/2018; 
d.3) informe à interessada o teor do Acórdão que vier a ser prolatado, encaminhando ao TCU, no prazo de trinta dias, comprovante da data de ciência pelo interessado, nos termos do art. 4º, § 3º, da Resolução - TCU 170/2004, alertando-a de que o efeito suspensivo proveniente de eventual interposição de recurso não os exime da devolução dos valores indevidamente percebidos após a notificação, em caso de não provimento desse recurso.”
2.	O Ministério Público de Contas, representado nos autos pelo Procurador Rodrigo Medeiros de Lima, manifestou-se de acordo com o encaminhamento sugerido pela unidade técnica (peça 16) .
	É o relatório.

não há.

Procurador Rodrigo Medeiros de Lima.

APOSENTADORIA. contagem ponderada de tempo de serviço prestado em condições insalubres. decisão judicial concedendo a averbação diferenciada apenas para o período prestado no serviço público. ausência de amparo à contagem ponderada dos períodos laborados em atividade privada. ilegalidade. determinação. ciência.

APOSENTADORIA (APOS)

Secretaria de Fiscalização de Pessoal (Sefip).

Cuidam os autos de aposentadoria instituída no âmbito do Núcleo Estadual do Ministério da Saúde no Estado de Santa Catarina em favor de Vera Lucia Miranda.
2.	No mérito, a unidade instrutora propõe que a concessão examinada seja considerada ilegal em razão de impropriedade na averbação de tempo de insalubridade relativo a período laborado em atividade privada, o que estaria em desacordo com o decidido no Recurso Extraordinário 372.013-9/SC. A proposta contou com a anuência do MP/TCU.
3.	No mérito, manifesto-me de acordo com o encaminhamento formulado nos pareceres precedentes, adotando aqui, como razões de decidir, os fundamentos ali sustentados, sem prejuízo das considerações seguintes.
4.	De fato, ao dar provimento parcial ao Recurso Extraordinário 372.013-9/SC, o STF permitiu a averbação ponderada do tempo prestado sob o regime celetista em condições insalubres no serviço público até o advento da Lei 8.112/1990, nos termos do seguinte excerto daquela decisão:
“2. Consistente, em parte, o recurso. Quanto ao período anterior ao advento da Lei nº 8.112/90, a orientação do acórdão recorrido está em desconformidade com a do Plenário desta Corte, que, ao julgar o RE nº 209.899, Rel. Min. Maurício Corrêa, DJU de 06.06.2003, concluiu que o tempo de serviço público federal, prestado sob o regime celetista, deve ser contado para todos os efeitos, incorporando-se ao patrimônio dos servidores públicos transformados em estatutários. (...) 
3.	Ante o exposto, adotando os fundamentos desses precedentes e com base no art. 557, § 1º-A, do Código de Processo Civil, com a redação dada pela Lei nº 9.756, de 17/12/1998, conheço em parte do RE, e, nessa parte, lhe dou provimento, para deferir a segurança, quanto ao período anterior ao advento da Lei nº 8.112/90.” (destaquei) 
5.	A sobredita decisão, portanto, não alcança os períodos celetistas de atividade privada. Esse, aliás, é o entendimento do TCU sobre o tema. Nos termos do Acórdão 2008/2006-TCU-Plenário, em consonância com o posicionamento adotado pela Suprema Corte, o TCU reconheceu a possibilidade de averbação ponderada ao servidor que exerceu, como celetista, no serviço público, atividades dessa natureza no período anterior à vigência da Lei 8.112/1990.
6.	Ocorre que, no caso de Vera Lucia Miranda, a averbação ponderada considerou não apenas tempo de serviço público, mas período prestado em atividade privada, senão vejamos:
	a) 1/4/1976 a 1/3/1977, totalizando 335 dias laborados junto à “Soc. Cat. De Seg. e Serv. Esp. Ltda”, que proporcionaram acréscimo de 67 dias de insalubridade (20%) ;
	b) 30/5/1979 a 8/4/1985, totalizando 2.141 dias laborados junto à “Soc. Cat. De Seg. e Serv. Esp. Ltda”, que proporcionaram acréscimo de 428 dias de insalubridade (20%) ;
	c) 9/4/1985 a 11/12/1990, totalizando 2073 dias laborados junto ao Núcleo Estadual do Ministério da Saúde no Estado de Santa Catarina, que proporcionaram acréscimo de 414 dias de insalubridade (20%) ;
7.	Por aí se vê que, ao acrescentar períodos relativos a insalubridade decorrentes do exercício de atividade privada junto à “Soc. Cat. De Seg. e Serv. Esp. Ltda”, prestados antes mesmo de a interessada se tornar servidora pública, o órgão de origem excedeu os limites do RE 372.013-9/SC, circunstância que impõe a chancela de ilegalidade à concessão, com negativa de registro, sem prejuízo de dispensar a devolução dos valores recebidos indevidamente (Súmula/TCU 106) .
8.	Em tempo, registro que há, nos autos, formulários indicando que, nos períodos de 1/4/1976 a 1/3/1977 e de 30/5/1979 a 8/4/1985, quando a interessada exercia suas atividades laborais vinculada à “Soc. Cat. De Seg. e Serv. Esp. Ltda”, ela esteve exposta a agentes agressivos. No entanto, não é demais relembrar que a averbação de períodos prestados em atividade privada junto ao Regime Geral de Previdência Social depende da emissão de certidão de tempo de contribuição pelo órgão competente, o INSS. Nesse sentido, os documentos que eventualmente comprovem a efetiva exposição da interessada a condições especiais durante o exercício de atividades privadas devem ser submetidos ao INSS para avaliação e, se for o caso, emissão da certidão com os acréscimos devidos. Tal certidão poderá, então, ser utilizada para averbação do tempo junto ao Regime Próprio de Previdência Social. Referidos acréscimos não podem, portanto, ser concedidos de ofício pelo órgão de origem da interessada.
9.	Por fim, convém destacar que, muito embora o gestor de pessoal tenha esclarecido que emitiu o ato 10802746-04-2012-000017-8 para corrigir o tempo de insalubridade registrado no ato 10802746-04-2007- 000066-8 (ambos em análise nestes autos) , com redução de 3 anos, 11 meses e 2 dias para 2 anos, 5 meses e 29 dias, esse tempo permanece incorreto, devendo o órgão encaminhar novo ato contemplando apenas o acréscimo de insalubridade relativo ao período laborado no serviço público, de 9/4/1985 a 11/12/1990, o que permite a contagem adicional de 414 dias, conforme detalhado.
	Ante o exposto, voto por que o Tribunal adote a deliberação que ora submeto à apreciação deste Colegiado.
TCU, Sala das Sessões Ministro Luciano Brandão Alves de Souza, em 17 de março de 2020.
Ministro BRUNO DANTAS
Relator